臺灣臺中地方法院交通事件裁定　　　 100年度交聲字第2738號
　　　　　　　　　　　　　　　　　 100年度交聲字第2739號
原處分機關　交通部公路總局臺中區監理所
異　議　人
即受處分人　張呂明欣
上列異議人即受處分人因違反道路交通管理處罰條例事件，對於
交通部公路總局臺中區監理所中華民國100年9月21日所為之裁決
（中監違字第裁60-TA0000000、60-TA0000000號），聲明異議，
本院裁定如下：
    主    文
交通部公路總局臺中區監理所中監違字第裁60-TA0000000號處分
撤銷。
前項撤銷部分，張呂明欣不罰。
其餘異議駁回。
    理    由
一、原處分機關略以：異議人即受處分人張呂明欣（下簡稱受處
    分人）所有車牌號碼RL-6717號自用小客車，於民國100年4
    月13日下午2時3分許，在台30線27.7公里處（玉長隧道東向
    ），因「行車速度超過規定之最高時速60公里以上未滿80公
    里」、「行車速度超過規定之最高時速60公里以上（處車主
    ）」之違規，經臺東縣警察局交通隊警員，分別依違反道路
    交通管理處罰條例第43條第1項第2款（處駕駛人）、第4項
    （處車主）製單逕行舉發。受處分人未於應到案日期前辦理
    轉歸責，本所遂於100年9月21日以中監違字第裁60-TA00000
    00裁決書，處罰鍰新臺幣（下同）一萬二千元，記違規點數
    三點，並應參加道路交通安全講習；以中監違字第裁60-TA0
    000000號裁決書，裁處吊扣汽車牌照三個月等語。
二、受處分人聲明異議意旨略以：受處分人於100年5月間，將車
    牌號碼RL-6717號自小客車借予小兒友人譚國華（身分證統
    一編號Ｚ000000000號，住嘉義市○區○○街14號4樓）。受
    處分人於5月底接獲告發單，將罰單交由譚君處理繳納罰款
    及扣牌事宜。詎受處分人於8月驗車時，方得知譚君仍未處
    理，且一直不接電話，法令雖規定需於期限內申請，望鈞院
    能體恤受處分人遭譚君惡意欺瞞，事後又置之不理，基於公
    平正義原則，准予裁罰實際違規人。又同案違反第43條第4
    項處罰車主吊扣牌照三個月部分，因當時小兒與譚君為同事
    ，譚君趁小兒出差台北而私自駕車外出，故受處分人與小兒
    皆不知情。望鈞院體恤受處分人年邁、小兒又失業，且全家
    賴此車代步，法外開恩等語。
三、按汽車駕駛人，駕駛汽車有行車速度，超過規定之最高時速
    60公里以上之行為者，處六千元以上二萬四千元以下罰鍰，
    並當場禁止其駕駛，且應接受道路交通安全講習，並記違規
    點數三點，道路交通管理處罰條例第43條第1項第2款、第5
    項前段及第63條第1項第3款分別定有明文。同條第4項另規
    定：「汽車駕駛人有第1項第1款、第2款或前項行為者，『
    並』吊扣該汽車牌照三個月；經受吊扣牌照之汽車再次提供
    為違反第1項第1款或前項行為者，沒入該汽車」。故汽車駕
    駛人違反上開規定時，除對汽車駕駛人處罰鍰並當場禁止其
    駕駛外，並應吊扣該汽車牌照三個月，亦即上開在車主交付
    汽車予他人使用之情形，依法律之規定，分別應處罰汽車駕
    駛人及汽車所有人，執法機關並無裁量之空間（參照臺灣高
    等法院臺中分院99年度交抗字第3號刑事裁定意旨）。
四、次按道路交通管理處罰條例之處罰，受舉發違反道路交通管
    理事件之受處罰人，認為受舉發之違規行為應歸責他人者，
    應於舉發違反道路交通管理事件通知單應到案日期前，檢附
    相關證據及應歸責人相關證明文件，向處罰機關告知應歸責
    人，處罰機關應即另行通知應歸責人到案依法處理。逾期未
    依規定辦理者，仍依該條例各該違反條款規定處罰，道路交
    通管理處罰條例第85條第1項亦有明定。可知道路交通管理
    處罰條例之處罰對象，原則上限於違反行政上義務之人，倘
    非違反行政上義務之行為人，則無受行政罰之理由。故關於
    汽車駕駛人之處罰，如應歸責於汽車所有人者，處罰汽車所
    有人，反之如不可歸責於汽車所有人者，自無處罰汽車所有
    人之餘地。又依該條文義，受處分人「逾期未依規定辦理」
    之效果，係處罰機關「仍依本條例各該違反條款規定處罰」
    ，並未指發生失權之效果；且觀諸上開規定修正之立法理由
    ，亦未表示逾期未告知即生失權效果。況若舉發通知單送達
    受處分人時，已逾通知單所定之到案期日，則因未符合道路
    交通管理處罰條例第85條第1項規定，即未生失權之效果，
    如此一來，將使有無失權之效果取決於舉發通知單送達之遲
    速，如送達在到案期日前者，即生失權效果；送達在到案期
    日後者，即不生失權效果，顯失公平（尤其舉發通知單送達
    受處分人時，恰係通知單所定到案期日之同日或前一日，將
    使受處分人因無法及時告知應歸責他人情事，而承受失權之
    不公平結果）。是以受舉發違反道路交通管理事件之受處罰
    人，向法院聲明異議，縱於應到案日期後，如其以違規行為
    應歸責他人為由，檢附相關證據及應歸責人相關證明文件，
    法院不得以其未於應到案日期前，依上開規定檢附相關證據
    及應歸責人相關證明文件，向處罰機關告知應歸責人，即失
    實質異議之權利，而駁回其異議之聲明（參照臺灣高等法院
    暨所屬法院97年法律座談會刑事類提案第41號研討結果）。
五、經查：
 （一）受處分人所有RL-6717號自用小客車，於前揭時、地，因
       經科學儀器測定行速111公里，限速50公里，超速61公里
       之違規，為臺東縣警察局交通隊依道路交通管理處罰條
       例第43條第1項第2款及第4項規定逕行舉發等情，有臺東
       縣警察局交通隊舉發違反道路交通管理事件通知單查詢
       畫面（單號：TA0000000、TA0000000號）2紙、採證照片
       1張在卷可稽，堪認上情屬實。
 （二）本件業據受處分人到庭供稱RL-6717號自小客車一直都是
       伊兒子送貨使用，因伊眼睛看不見，伊兒子向伊表示該
       自小客車違規時借給譚國華使用等語，並提出中華民國
       身心障礙手冊影本1份附卷足參（記載受處分人係重度視
       障者）。另證人即受處分人之子張錦文亦具結證陳該自
       小客車從登記日開始就是伊在使用，4月12日伊從臺東搭
       飛機上臺北，在機場把車鑰匙交給譚國華，要譚國華開
       車回紫熹山莊，伊到4月16日才回臺東，違規當天伊不在
       臺東，伊確定違規時該自小客車是譚國華在使用等語。
       而汽機車屬於動產，監理行政機關就汽機車所為登記，
       常與真正所有權人及使用人不一致，是難僅憑登記資料
       遽以認定使用狀態。本件證人張錦文所指前揭超速違規
       時，上開自小客車之使用人譚國華，經本院依其設籍地
       址傳喚結果（依卷附譚國華個人基本資料查詢結果，譚
       國華確設籍在嘉義市○區○○街14號4樓），雖因查無此
       人而未能傳喚到庭，惟不論證人張錦文所指上開自小客
       車超速違規時係由譚國華使用一節，是否可採，證人張
       錦文既已證陳上開自小客車自始即由其使用，核與受處
       分人所供相符，佐以受處分人於上開自小客車超速違規
       時已年逾76歲，且領有重度視障身心殘障手冊，實無可
       能自行駕駛上開自小客車超速達61公里之情，顯可認定
       上開自小客車於前揭超速違規時，並非由受處分人所駕
       駛，受處分人所辯上開自小客車自始即由證人張錦文使
       用等語，應屬可信。
 （三）本件原處分機關所為中監違字第裁60-TA0000000號裁決
       書，係裁罰前揭超速違規之駕駛行為，此部分依道路交
       通管理處罰條例第43條第1項第2款規定，以汽車駕駛人
       為處罰對象，而依前述，上開自小客車自始即由證人張
       錦文使用，證人張錦文復證稱違規當時交予譚國華等語
       ，則受處分人既非前揭超速違規之駕駛人，揆諸上開說
       明，其於應到案日期前、後向處罰機關告知應歸責人，
       均不影響舉證免罰之權利，原處分機關疏未詳查，逕對
       受處分人為此部分裁罰，其認定事實及適用法律自有未
       合。至原處分機關另所為中監違字第裁60-TA0000000號
       裁決書，依道路交通管理處罰條例第43條第4項前段規定
       ，本即向違規汽車之所有人為之，不因違規時駕駛人是
       否為汽車所有人而異。本件超速違規之RL-6717號自小客
       車，係登記為受處分人所有，有車號查詢汽車車籍資料1
       紙在卷可證，而汽車所有人本應對其使用人加以篩選管
       控，並應擔保使用人具備法定資格及駕駛行為合於交通
       管理規範之義務，始符合該法處罰汽車所有人之規範意
       旨。是以，本件雖係他人駕駛上開自小客車，惟該駕駛
       人既有超速61公里之違規行為，原處分機關依道路交通
       管理處罰條例第43條第4項前段規定，對受處分人即車主
       裁罰吊扣汽車牌照三個月之處分，於法即無不合。
六、綜上所述，本件受處分人所有上開自小客車於前揭時地，確
    有行車速度超過規定之最高時速60公里以上未滿80公里之違
    規，且駕駛該自小客車超速違規之駕駛人，顯非受處分人，
    原處分機關逕以受處分人未於應到案日期前辦理轉歸責事宜
    ，依道路交通管理處罰條例第43條第1項第2款、第5項規定
    ，以中監違字第裁60-TA0000000號裁決書，裁處受處分人罰
    鍰一萬二千元，記違規點數三點，並應參加道路安全講習，
    難認合法，受處分人此部分異議為有理由，應由本院將該處
    分撤銷，另為不罰之諭知。至原處分機關依道路交通管理處
    罰條例第43條第4項規定，以中監違字第裁60-TA0000000號
    裁決書，對受處分人裁處吊扣汽車牌照三個月，並無違誤，
    受處分人就此部分之異議為無理由，應予駁回。
據上論斷，應依道路交通管理處罰條例第87條第2項，道路交通
事件處理辦法第18條、第19條前段，裁定如主文。
中    華    民    國   100    年    11    月    30    日
                    交通法庭    法  官  鍾堯航
上正本證明與原本無異。
如不服本裁定應於送達後五日內向本院提出抗告狀。
                                書記官  吳淑願
中    華    民    國   100    年    11    月    30    日